臺灣高等法院臺中分院民事判決　　　　 99年度重上國字第5號
上　訴　人　林晏竹
訴訟代理人　林道啟律師
被　上訴人　臺中市政府
法定代理人　胡志強
訴訟代理人　陳漢洲律師
　　　　　　陳嘉宏律師
上列當事人間請求國家賠償事件，上訴人對於中華民國99年8月
31日臺灣臺中地方法院99年度國字第1號第一審判決提起上訴，
本院於民國100年3月1日言詞辯論終結，判決如下：
    主  文
上訴駁回。
第二審訴訟費用由上訴人負擔。
    事實及理由
甲、程序方面：
    按依國家賠償法請求損害賠償時，應先以書面向賠償義務機
    關請求之，賠償義務機關拒絕賠償，或自提出請求之日起逾
    30日不開始協議，或自開始協議之日起逾60日協議不成立時
    ，請求權人得提起損害賠償之訴，此觀諸國家賠償法第10條
    第1項及第11條第1項前段之規定自明。本件上訴人主張被上
    訴人應負國家賠償責任，並於起訴前曾向被上訴人提出書面
    請求，被上訴人於民國（下同）98年11月17日拒絕賠償等情
    ，有其提出之被上訴人府法賠字第0980302732號拒絕賠償理
    由書在卷可稽，是上訴人提起本件國家賠償訴訟，揆諸首開
    規定，程序上並無不合，先予敘明。
乙、實體方面：
一、上訴人起訴主張：
  (一)上訴人於97年3月27日下午5時55分，騎乘YEZ-677車號重型
    機車，行經台中市○○區○○路1段1616之12號前，因機車
    前輪撞及人行道路緣之凸起路面，致人車失控摔倒在地向前
    滑行，遭訴外人謝明倫駕駛之559-QS號自用大貨車之右側後
    輪自上訴人腰部輾壓過去，致上訴人受有骨盆開放性骨折（
    左側上、下恥骨枝及右側恥骨上枝骨折）、右側大腿前側大
    面積剝離（38×18公分）及大腿肌腱斷裂，會陰部（陰道、
    肛門、尿道）嚴重撕裂傷、人工肛門改道等傷害。系爭肇事
    地點人行道與水溝加蓋路緣高度15公分高，又系爭肇事地點
    道路邊線接近人行道處之路面突然凸起15公分高，有導致行
    經該處路面之機車摔倒之危險。又系爭肇事地點環中路柏油
    路面及排水溝之養護與管理機關為被上訴人所屬之建設處，
    被上訴人對該路面負有管理責任，應負善良管理人之注意義
    務，使該路面適於汽機車安全之通行。且被上訴人於拒絕賠
    償理由書第2頁第13行中亦表示「該道路近環中路1段1616之
    12號前設有一斜坡道，查該斜坡道並非向本府合法申請而設
    置，惟該斜坡道既位於環中路1段，且屬道路範圍，則不論
    係由何人所設置，本府對於該道路仍負有管理義務，以維護
    用路人通行安全」，故就上揭路面突然凸起之情形，被上訴
    人自有予以修護之義務，並於未修護前應放置警告標示，以
    維護道路應具備之安全性。惟因被上訴人未盡養護管理上揭
    道路之義務，致上訴人騎乘機車行經該處路段時，撞及路面
    凸起處而致摔倒，則上訴人所受上述傷害，與被上訴人未盡
    善良管理人之注意維護道路之過失間，具有相當因果關係。
  (二)本件肇事地點路面凸起處係在路面邊線外緣之路肩處，依道
    路交通管理處罰條例第3條第1款道路及第2款車道之定義，
    仍屬於供公眾通行、供車輛行駛之車道，上訴人行駛路肩，
    並未違規。再者，訴外人謝明倫駕駛之自用大貨車車身寬大
    ，上訴人係為避免與大貨車擦撞，而依規定靠右行駛，嗣行
    經該事故路段，因被上訴人未盡管理維護義務致路面高低不
    平，導致上訴人滑倒受傷。上訴人雖行駛於路面邊線外，但
    依現場繪製圖所示，同向二線車道，寬度均為3.7公尺，路
    面邊線至人行道所謂路肩寬0.5公尺，而訴外人謝明倫所駕
    駛之大貨車至右距路邊僅有0.8公尺，當時二車併行，依車
    前狀況及二車車速判斷，一般騎乘機車之人均會靠右行駛，
    以免與貨車擦撞。被上訴人拒絕賠償意旨以本件事故係上訴
    人逾越使用目的之冒險行為所致之危險，容有誤會。綜上，
    被上訴人因就公有公共設施之設置或管理有欠缺，致上訴人
    發生車禍受傷，依國家賠償法第3條第1項規定，被上訴人就
    上訴人因此所受損害，應負賠償責任。
  (三)上訴人所受損害如下：醫療費用：已支出新台幣（下同）
    77,846元。看護費用：自97年4月15日至98年8月5日止支
    出498,600元。減少工作之收入：上訴人自97年3月27日事
    故發生日起至請求國家賠償之日止已17月25日未工作，以上
    訴人97年1至3月平均月薪20,856元計算，已減少工作收入37
    1,932元。將來應支出之醫療費用：請法院函查長庚紀念
    醫院核算上訴人將來所需實施之手術及治療應支出之費用。
    將來應支出之看護費：上訴人生活已無法自理，終生需接
    受看護，上訴人為78年7月4日出生，自98年8月6日起算尚有
    平均餘命62.36年，以每日1000元計算，再依年別單利5% 霍
    夫曼係數表計算扣除中間利息，一次所得請求之看護費為10
    ,024,420元。減少勞動能力之損失：上訴人所受傷害為兩
    下肢膝關節以上殘缺，喪失勞動能力100%，事故發生時為18
    歲又265天，計算至60歲退休為41年又100天，以勞動基準法
    規定之基本工資每月17,280元計算，再依霍夫曼計算法扣除
    中間利息，得一次請求之金額為4,555,800元。非財產上
    損害：請求精神慰撫金300萬元。依上計算，上訴人所受損
    害至少18,528,598元，爰依國家賠償法第3條第1項規定提起
    本訴，求為判決如聲明所示。
  (四)聲明：被上訴人應給付上訴人18,528,598元，及自97年3
    月28日起至清償之日止，按週年利率5%計算之利息。願供
    擔保，請准宣告假執行。
  (五)就對造抗辯之陳述：
  1.依被上訴人賠償理由書所述，系爭事故路段路肩凸起之斜坡
    係因第三人未經合法申請擅自設置，且本件事故發生後，主
    管機關即將該路肩區域剷平，顯然也認為該處維護有所缺失
    。換言之，第三人未經合法申請擅自設置斜坡道之事實，使
    該段道路缺少本來應具備之安全狀態，被上訴人未及時將該
    斜坡道剷除，使之回復至通常應有之安全狀態，被上訴人就
    該道路之管理顯然有所欠缺。
  2.上訴人騎乘機車為超越訴外人謝明倫所駕駛在外側車道之大
    貨車而行駛系爭路面，依其情形，倘無被上訴人未及時將該
    第三人違規設置之斜坡道危險狀態除去之不作為情形存在，
    上訴人不致因撞及該斜坡道而摔倒。被上訴人主張依公路用
    地使用規則第3條、台灣省市區道路管理規則第2條、第27條
    規定，路肩非供車輛行駛。惟上開規定係表示主管機關得裁
    量路肩之使用方法，而路肩非一定要種植花草、樹木等，亦
    可鋪設為路面供用路人使用，故主管機關既將路肩鋪設路面
    ，其雖非車道，仍有維持路面平整，使其具備應有之安全狀
    態之義務。上訴人因超車而行駛路肩，雖非道路交通安全規
    則第99條第1項第5款所指之起駛、準備停車或臨時停車之得
    行駛路肩之情形，然騎車摔倒是因撞及路肩斜坡突然凸起15
    公分之路面所致，倘該路面平整，不會發生失控摔倒的情形
    ，故該超車違規行為與本件損害結果的發生並無因果關係。
    本件係因更換車道後，因路面突然不平整而對行車安全產生
    嚴重影響，被上訴人主張上訴人所受損害與其對系爭事故路
    段之管理欠缺無因果關係，不值採取。
  3.依公路用地使用規則第3條第1項第4款、第8款規定，「路肩
    」係指路基有效寬減除車道寬及行車分設施寬所餘兩側之路
    基面；「路面」係指承受車輛行駛部分，在路基上以各種材
    料鋪築之承受層。因此，路肩屬於公路之一部分，應無疑義
    。至於道路路面邊線及邊線外之剩餘道路之利用，交通部路
    政司94年8月23日路臺營字第0940401267號函釋：「『在一
    般道路部分，目前尚無明確之使用規定』，惟依『道路交通
    安全規則』第124條規定：『慢車應在劃設之慢車道上靠右
    順序行駛，在未劃設慢車道之道路，應靠右側路邊行駛』，
    是故，未劃設慢車道之道路，按一般車道配置原則，路面邊
    線以外範圍，應可供作慢車行駛之用。」，是路肩部分並非
    不得供行駛之用。況依道路交通安全規則第97條第1項第4款
    規定，汽車在未劃設慢車道之雙方二車道行駛時，除準備停
    車或臨時停車外，不得駛出路面邊線，是路肩亦需供車輛準
    備停車或臨時停車前行駛之用，故路肩仍應具備路面應具備
    之狀態、作用、功能。
  4.依最高法院85年台上字第2776號判例，於公有公共設施設置
    或管理有欠缺之情形下，判斷該缺失與使用公有公共設施所
    致之損害間有無因果關係，應依客觀存在之事實為觀察，評
    價公共設施之設置或管理之缺失，是否通常會發生損害而定
    。是判斷本件上訴人所受損害與被上訴人就系爭道路管理缺
    失間是否有因果關係，實有履勘現場之必要，且本件履勘現
    場應包括觀察該條道路上的機車騎士是否很多都會騎到路肩
    ，若很多都會騎到路肩，主管機關自應維持路肩上路面平整
    可以安全使用之狀態。
  5.系爭事故路段水孔蓋平整，並非造成事故之原因。本件事故
    原因是路旁店家擅自鋪設水泥或瀝青柏油，斜坡和路面有15
    公分高低差。
二、被上訴人抗辯：
  (一)按路肩係指路基淨寬減去路面寬度所餘之路基面，路面邊線
    用以指示路肩或路面外側邊緣之界線，路面為供車輛行駛之
    部分，路肩管理機關得栽植樹木、花卉或草皮，並得設置護
    欄，非供車輛行駛，公路用地使用規則第3條、台灣省市區
    道路管理規則第2條、第27條定有明文。
  (二)本件事故發生經過，依訴外人謝明倫97年4月12日於警訊陳
    述、現場目擊證人王信章於97年4月1日證述、台中市警察局
    第六分局交通隊警員陳奎貝所製作之96年6月29日職務報告
    ，及台灣省台中市區車輛行車事故鑑定委員會鑑定意見書認
    定，可知本件事實為上訴人為求超車，違規行駛出路面邊緣
    ，且未注意車前狀況採取必要之安全措施所致。上訴人起訴
    狀所稱靠右行駛係為避免大貨車擦撞，並非事實。
  (三)按「…『車道』係指以劃分島、護欄或標線劃定道路之部分
    ，及其他供車輛行駛之道路；而輕型機器腳踏車，在已劃分
    快慢車道之道路，應在慢車道行駛，分別為行為時道路交通
    管理處罰條例第3條第2款，及道路交通安全規則第99條第1
    項第2款所明定。上訴人之駕駛行為已違反前述法規關於路
    肩之使用方法，且違反道路交通安全規則第99條第1項第5款
    規定「機器腳踏車除起駛、準備停車或臨時停車外，不得駛
    出路面邊線」，及第94條第3項規定「汽車行駛時（按依同
    規則第2條第1項第1款規定，該汽車包括機器腳踏車），駕
    駛人應注意車前狀況及兩車併行之間隔，並隨時採取必要之
    安全措施」。上訴人受傷，應歸因於其危險駕駛之行為，其
    利用路肩超車，已違反路肩之使用目的，非依常軌使用該公
    共設施，損害之發生純係被害人自身過失所致，自不能認其
    損害之發生與公共設施之設置管理有無欠缺間有何因果關係
    可言，被上訴人並無賠償義務。
  (四)上訴人提出之路政司函釋，是指沒有劃設慢車道的道路情形
    ，但本件為四線道，有快、慢車道之劃設，並不適用。且上
    訴人是為了超車而行駛上路肩。路肩上設有排水孔，此部分
    也是為了避免積水所設，既然為排水，必定路面有高低差別
    ，很難如上訴人主張為平整情形。
  (五)對於上訴人主張所受損害金額，表示意見如下：關於上訴
    人之薪資，上訴人應提出任職機關及勞保投保資料以供核對
    。依上訴人提出之身心障礙手冊，上訴人屬輕度肢障，上
    訴人主張喪失勞動能力達100%，且終生需看護，被上訴人對
    此爭執，上訴人應提出勞工保險局就失能（殘廢）給付之核
    定通知書或其他證據以證其實。
三、原審認上訴人之請求無理由，判決：上訴人之訴及假執行之
    聲請均駁回。上訴人上訴聲明：(1)原判決駁回上訴人後項之
    訴部分，與其假執行之聲請部分廢棄。(2)上開廢棄部分，被
    上訴人應給付上訴人9,264,299元，及自97年3月28日起至清
    償日止，按週年利率5%計算之利息。(3)上訴人願供擔保，請
    准宣告假執行。（被上訴人原審逾此部分請求經原判決駁回
    後，未據聲明不服，業已確定）。被上訴人答辯聲明：上訴
    駁回；如受不利判決，願供擔保請准宣告免為假執行。
四、本件爭點整理及簡化之結果如下：
  (一)兩造不爭執之事實：
  1.97年3月27日下午5時55分，上訴人騎乘YEZ-677車號重型機
    車，行經台中市○○區○○路1段1616之12號前，因機車前
    輪撞及人行道路緣之凸起路面，致人車失控摔倒在地向前滑
    行，遭訴外人謝明倫駕駛之559-QS號自用大貨車之右側後輪
    自上訴人腰部輾壓過去，致上訴人受有骨盆開放性骨折（左
    側上、下恥骨枝及右側恥骨上枝骨折）、右側大腿前側大面
    積剝離（38×18公分）及大腿肌腱斷裂，會陰部（陰道、肛
    門、尿道）嚴重撕裂傷、人工肛門改道等傷害。
  2.上訴人主張被上訴人應負國家賠償責任，已依法先以書面向
    被上訴人提出賠償之請求，被上訴人於98年11月17日以府法
    賠字第0980302732號拒絕賠償理由書拒絕賠償。
  3.系爭事故發生地點道路環中路為被上訴人所設置及管理之公
    共設施。被上訴人於上揭拒絕賠償理由書第2頁第13行中亦
    表示「該道路近環中路1段1616之12號前設有一斜坡道，經
    查該斜坡道並非向本府合法申請而設置，惟該斜坡道既位於
    環中路1段，且屬道路範圍，則不論係由何人所設置，本府
    對於該道路仍負有管理義務，以維護用路人通行安全。」
  4.台中市警察局第六分局交通隊警員陳奎貝所製作之道路交通
    事故現場圖記載：「肇事地點人行道與水溝加蓋路緣高度15
    公分高」。陳奎貝於被證一96年6月29日之職務報告記載「
    職於事故現場調閱現場附近監視器，發現自用大貨車（559-
    QS）號車在前方行駛。重機車（YEZ-677）號車由後方要超
    越自用大貨車。目擊者王信章騎乘（F9L-970）號車跟著林
    晏竹後方行駛。王信章目擊車禍發生時林晏竹先撞上路緣凹
    凸不平導致林晏竹所騎乘機車重心不穩摔倒地後被自用大貨
    車右側後輪輾壓過去。」
  (二)本件爭執之事項：
  1.上訴人依國家賠償法第3條第1項請求被上訴人負賠償責任，
    有無理由？
  2.上訴人如得請求被上訴人負賠償責任，所得請求之內容及金
    額為何？上訴人與有過失之程度如何？
五、本院之判斷：
  (一)按公有公共設施因設置或管理有欠缺，致人民生命、身體或
    財產受損害者，國家應負損害賠償責任，國家賠償法第3條
    第1項固定有明文。惟所謂公共設施之設置有欠缺，係指公
    共設施建造之初，即存有瑕疵而言；管理有欠缺者，係指公
    共設施建造後未妥善保管，怠為修護致該物發生瑕疵而言。
    又人民依上開規定請求國家賠償時，尚須人民之生命、身體
    或財產所受之損害，與公有公共設施之設置或管理之欠缺，
    具有相當因果關係，始足當之。亦即在公有公共設施因設置
    或管理有欠缺之情況下，依客觀之觀察，通常會發生損害者
    ，即為有因果關係，如必不生該等損害或通常亦不生該等損
    害者，則不具有因果關係（最高法院95年度台上字第923號
    、84年度台上字第1004號判決參照）。又得依國家賠償法第
    3條第1項規定請求賠償者，係以被害人之生命、身體或財產
    所受損害，與公有公共設施在設置上或管理上之欠缺，有相
    當因果關係者為限。又按國家賠償法第三條第一項所定之國
    家賠償責任，固係採無過失主義，惟公共設施依其物之性質
    ，原有一定之使用目的及使用方法，主管機關對公共設施所
    負之設置管理責任，係預期使用人在使用目的內合理、合法
    而為使用，使用人「逾越使用目的之冒險行為」所致之危險
    ，即非主管機關所應預防。是以，主管機關對公共設施所應
    負之設置管理責任，僅係「期待該設施具備通常應有之狀態
    、作用或功能」，不負「違反使用目的冒險行為」之防止義
    務（臺灣高等法院93年上國易字第16號裁判意旨參照）。違
    反公共設施原有使用目的及使用方法之個人冒險行為，所生
    損害，難令國家負賠償責任（最高法院85年度台上字第2227
    號判決參照）。
  (二)上訴人主張其於前揭時間，騎乘重型機車，行經台中市○○
    區○○路1段1616之12號前，因機車前輪撞及人行道路緣即
    人行道與路面紅線間之凸起斜坡處，致人車失控摔倒在地，
    遭訴外人謝明倫駕駛之559-QS號自用大貨車之右側後輪輾壓
    而受有前揭傷害，為被上訴人所不爭執之事實。次查，系爭
    肇事路段為雙向四車道、中央分向島、無快慢車道劃分，車
    道之右側設有人行道，依原審卷附道路交通事故現場圖記載
    ：「肇事地點人行道與水溝加蓋路緣高度15公分高」（見原
    審卷69頁），該處路面右邊劃設有紅線（禁止臨時停車線）
    ，紅線與人行道之間為「水溝加蓋」處，為水溝上鋪設水泥
    地面，並等距設置水溝鐵蓋，該水溝加蓋處上面鋪設有多段
    斜坡與人行道相為連接；上訴人騎車摔倒處，係在台中市○
    ○路○段1616之12號前人行道與路面紅線間之水溝加蓋處凸
    起斜坡處，此有原審卷附事故現場照片附卷可憑（見原審卷
    98-122頁），堪以認定。
  (三)次查，上訴人雖主張事故經過，係訴外人謝明倫駕駛之自用
    大貨車車身寬大，上訴人係為避免與大貨車擦撞，而依規定
    靠右行駛，而駛出路面邊線外，因而撞及凸起之路面致機車
    滑倒云云，惟被上訴人予以否認，抗辯係上訴人為超車而駛
    出路面邊線外處。經查，本件事故發生經過，依台中市警察
    局第六分局交通隊警員陳奎貝所製作之96年6月29日職務報
    告記載：「職於事故現場調閱現場附近監視器，發現自用大
    貨車（559-QS）號車在前方行駛。重機車（YEZ-677）號車
    由後方要超越自用大貨車。目擊者王信章騎乘（F9L-970）
    號車跟著林晏竹後方行駛。王信章目擊車禍發生時林晏竹先
    撞上路緣凹凸不平導致林晏竹所騎乘機車重心不穩摔倒地後
    被自用大貨車右側後輪輾壓過去。」（見原審卷135頁）；
    及現場目擊證人王信章於97年4月1日警詢時證稱：「…我在
    機車YEZ-677號車後方正常行駛至肇事地點發現前機車YEZ-6
    77號車要超越自用大貨車559-QS號車撞上路面凹陷導致機車
    駕駛不穩摔倒地後被自用大貨車右側後輪碾壓過去…」等語
    （警詢筆錄影本見原審卷85頁）；暨台灣省台中市區車輛行
    車事故鑑定委員會鑑定意見書亦認定：「一、林晏竹駕駛重
    機車駛出路面邊線撞及人行道路緣凸起路面致失控摔倒滑前
    ，為肇事原因。二、謝明倫駕駛自大貨車無肇事因素。」（
    見原審卷31頁）等情，堪認本件事實係上訴人原騎乘機車在
    訴外人謝明倫所駕駛之大貨車後方，並非二車併行，上訴人
    為超越該大貨車，而駛出路面邊緣，因撞及該處斜坡隆起處
    而摔倒，事實明確。上訴人主張係為避免與訴外人謝明倫駕
    駛之大貨車擦撞而依規定靠右行駛云云，即與事實不符，無
    足憑採。
  (四)又上訴人主張被上訴人為台中市○○路○段道路之管理機關
    ，此為被上訴人所不爭執。惟應予審究者，係系爭肇事地點
    路肩之公共設施，原有之一定之使用目的及使用方法為何？
    上訴人主張該路肩，應維持具備可供車輛行車之路面應具備
    之狀態、作用、功能，惟被上訴人否認該路肩係供車輛行駛
    之用等語，經查：
  1.按路肩係指路基有效寬減除車道寬及行車分隔設施寬所餘兩
    側之路基面；即路基淨寬減除路面寬度，所餘之路基面；路
    面則指承受車輛行駛部分，在路基上以各種材料鋪築之承受
    層；路基係指承受路面之土壤部分，其幅度包括路基有效寬
    度及為使路基穩定所形成填挖土之邊坡，公路用地使用規則
    第3條第1項第2款、4款、第8款及臺灣省市區道路管理規則
    第2條定有明文。復按市區道路○路肩，管理機關得栽植樹
    木、花卉或草皮，並得設置護欄，臺灣省市區道路管理規則
    第27條亦定有明文。依上開規定觀之，市區道路可供車輛行
    駛部分為「路面」，至「路肩」部分，管理機關得栽植樹木
    、花卉或草皮，並得設置護欄，非屬供車輛行駛部分。又按
    道路交通管理處罰條例第3條係規定：「本條例所用名詞釋
    義如下：一、道路：指公路、街道、巷衖、廣場、騎樓、走
    廊或其他供公眾通行之地方。二、車道：指以劃分島、護欄
    或標線劃定道路之部分，及其他供車輛行駛之道路。…八、
    車輛：指在道路上以原動機行駛之汽車（包括機器腳踏車）
    或以人力、獸力行駛之車輛。」，又依道路交通標誌標線號
    誌設置規則第183條規定：「路面邊線，用以指示路肩或路
    面外側邊緣之界線。其線型為白實線，線寬為十五公分，整
    段設置。但交岔路口及劃設有禁止停車線、禁止臨時停車線
    處或地面有人行道之路段得免設之。」，是道路上之「路面
    」位置即「車道」，方為供車輛行駛之道路，並非可供公眾
    通行之道路皆可供車輛行駛。市區道路○○路肩即路面邊線
    以外範圍之公共設施，其使用目的及方法，並非供作承受車
    輛行駛之用。
  2.上訴人雖主張依道路交通安全規則第97條第1項第4款規定可
    知，路肩除業已栽種花木等或設置圍籬之情形外，亦須供車
    輛準備停車或臨時停車前行駛之用，依臺灣省市區道路管理
    規則第27條規定，台中市○○○路肩之使用有裁量權限，系
    爭地點既未有栽種花木等，或設置圍籬之情形，其路肩鋪設
    柏油路面之情形與快、慢車道所鋪設者亦相同，顯然主管機
    關於設置之初，即已有規劃供作車輛行駛之用，被上訴人有
    維持路面平整，使其具備應有之安全狀態之義務，惟被上訴
    人未維持上開應有之狀態，而有管理欠缺云云。惟查，系爭
    肇事地點位於路邊紅線與人行道之間之路肩處，為水溝上方
    鋪設水泥加蓋，並等距設置水溝鐵蓋，並無舖設柏油路面，
    此有原審卷附現場日間拍攝之照片可憑（見原審卷第122頁
    ），且該處實際上係供道路邊側排水之位置，其高度本與車
    道之路面有所落差，則可見台中市○○○○○路肩設置之使
    用方法本非供做車道之路面以供車輛行駛之用，上訴人主張
    該處路肩有舖設與快、慢車道相同之柏油路面等情，與事實
    不符；是其以該處路肩有舖設柏油路面可證明主管機關於設
    置之初，即已有規劃供作車輛行駛之用，亦不可採。又按汽
    車除準備停車或臨時停車外，不得駛出路面邊線；機器腳踏
    車除起駛、準備停車或臨時停車外，不得駛出路面邊線；道
    路交通安全規則第98條第1項第5款、第99條第1項第5款固有
    規定。惟查，車輛準備停車及起駛時，係以慢速合理使用路
    面邊線以外之範圍，是道路上有關路面邊線以外範圍所需具
    備之狀態，尚與車道之路面提供車輛一般行駛所須具備之狀
    態、作用、功能不同，是尚不得以路肩可供車輛準備停車或
    臨時停車前行駛之用，而認路肩即應具備車道之路面應具備
    之狀態、作用、功能。上訴人此部分主張亦不可採。
  3.上訴人又主張依交通部路政司94年8月23日路臺營字第09404
    01267號函釋：「『在一般道路部分，目前尚無明確之使用
    規定』，惟依『道路交通安全規則』第124條規定：『慢車
    應在劃設之慢車道上靠右順序行駛，在未劃設慢車道之道路
    ，應靠右側路邊行駛』，故未劃設慢車道之道路，按一般車
    道配置原則，路面邊線以外範圍，應可供作慢車行駛之用。
    」云云。惟查，系爭肇事地點之路面邊線以外路肩，業經被
    上訴人基於主管機關權責而裁量，於設置時即非供車輛行駛
    之使用，已如前述，是上訴人所引前揭函釋於本件情形並不
    適用。
  4.上訴人復主張：被上訴人於拒絕賠償理由書中亦表示「查該
    斜坡道並非向本府合法申請而設置，惟該斜坡道既位於環中
    路1段，且屬道路範圍，則不論係由何人所設置，本府對於
    該道路仍負有管理義務，以維護用路人通行安全」，且本事
    故發生後，被上訴人亦已將該路肩區域剷平，顯然也認為該
    處維護有所缺失云云。惟依被上訴人上開拒絕賠償理由書內
    容，係表明該就上訴人就系爭道路（包含斜坡道處）有管理
    之責，該賠償理由書並陳明「按公共設施依其物之性質，原
    有一定之使用目的及使用方法，……，本府對公共設施之設
    置管理責任僅係『期待該設施具備通常應有之狀態、作用、
    功能』，『不負違反使用目的之冒險行為』之防止義務」等
    語。又被上訴人就其管理之系爭路肩已依法裁量運用，並非
    作為車道使用，惟系爭斜坡道既係第三人未經合法申請設置
    ，被上訴人於本件事故後予以剷平，僅係回復該處路肩之原
    設置狀態，並不能據以推認該處路肩應具有使車輛安全行車
    之功能。
  (五)末查，上訴人雖聲請履勘現場，並主張：現場觀察該條道路
    上的機車騎士，是否很多都會騎到路肩，如果很多騎士都會
    騎到路肩，主管機關應該要維持路肩上路面的平整，可以安
    全使用的狀態云云。惟查，系爭肇事地點之路肩之公共設施
    既非作為車道使用，自不能以有其他人亦違反物之使用目的
    及方法而為使用，而推認該處路肩應具有可供安全行車之功
    能。上訴人此部分主張並不可採。且本件關於系爭事故現場
    狀況，業經原審函請臺中市警察局第六分局99年3月11日函
    檢送道路交通事故現場圖、調查表、相關現場照片資料附卷
    可稽（見原審卷68至122頁），內容詳實，已足供本院判斷
    ，上訴人請求本院勘驗現場，核無必要，併予敘明。
  (六)綜上所述，系爭肇事地點之路肩依其公共設施之原有使用目
    的及使用方法，並非供車輛行駛之用，被上訴人就該路肩之
    公共設施所負之設置管理責任，僅係「期待該設施具備通常
    應有之狀態、作用或功能」，不負「違反使用目的冒險行為
    」之防止義務。本件上訴人係為超車之故，而違規駛入非供
    作車輛行駛使用之系爭路肩處，致其機車撞及該處斜坡而摔
    倒遭該大貨車輾壓受傷，是其違反該處路肩公共設施之原有
    使用目的及使用方法之個人冒險行為，所生損害，自難令國
    家負賠償責任，亦不能認其損害之發生與公共設施之設置管
    理有無欠缺間有何因果關係可言，是被上訴人並無賠償義務
    。
  (七)從而，上訴人依國家賠償法第3條第1項規定，請求被上訴人
    給付上訴人9,264,299元（被上訴人原審逾此部分請求經原
    判決駁回後，未據聲明不服），及自97年3月28日起至清償
    日止，按年息5%計算之利息，為無理由，不應准許，應予駁
    回。其假執行之聲請失所附麗，應併予駁回。原審為上訴人
    敗訴之判決，及駁回其假執行之聲請，並無不合。上訴意旨
    指摘原判決不當，求予廢棄改判，為無理由，應予駁回。
六、本件事證已臻明確，兩造其餘攻擊防禦方法，經審酌後，核
    與判決結果無影響，爰不分別斟酌論述，附此敘明。
七、據上論結，本件上訴為無理由，依民事訴訟法第449條第1項
    、第78條，判決如主文。
中    華    民    國    100    年     3    月    15   日
                 民事第七庭    審判長法  官  饒鴻鵬
                                     法  官  李平勳
                                     法  官  張瑞蘭
以上正本係照原本作成。
如對本判決上訴，須於收受判決送達後20日內向本院提出上訴書
狀，其未表明上訴理由者，應於提出上訴後20日內向本院提出上
訴理由書（須按他造人數附具繕本）。
上訴時應提出委任律師為訴訟代理人之委任狀。具有民事訴訟法
第466條之1第1項但書或第2項之情形為訴訟代理人者，另應附具
律師及格證書及釋明委任人與受任人有該條項所定關係之釋明文
書影本。如委任律師提起上訴者，應一併繳納上訴審裁判費。
                                      書記官  康孝慈
中    華    民    國   100    年    3     月    16    日
                                                      Ａ